【裁判字號】    94,訴,190
【裁判日期】    950414
【裁判案由】    返還還土地
【裁判全文】
臺灣臺南地方法院民事判決               94年度訴字第190號
原      告  丙○○
            甲○○
            乙○○
上三人共同
訴訟代理人  賴鴻鳴律師
            黃俊達律師
            莊信泰律師
被      告  戊○○
            丁○○
上  一  人
訴訟代理人  己○○
上列當事人間請求返還還土地事件，經本院於民國95年3月31日
言詞辯論終結，判決如下：
    主  文
被告應將坐落臺南縣歸仁鄉○○段4217地號土地如附圖所示Ｆ部
分面積1,142平方公尺之魚塭填平、Ｃ部分面積109平方公尺之豬
舍拆除，將土地返還原告。
訴訟費用由被告負擔。
本判決於原告以新台幣玖拾玖萬參仟元為被告供擔保後，得假執
行。但被告如於執行標的物拍定、變賣或其他財產權之執行程序
終結前，以新臺幣貳佰玖拾柒萬捌仟伍佰元為原告預供擔保後，
得免為假執行。
    事實及理由
壹、原告起訴主張：
  一、坐落臺南縣歸仁鄉○○段4217地號、地目田、使用分區為
      特定農業區、使用地類別為農牧用地、面積1,295平方公
      尺土地（下稱系爭土地），為原告丙○○、甲○○、乙○
      ○共有，應有部分各為三分之一。系爭土地於民國（下同
      ）42年6月間由訴外人張德泉出租予訴外人即被告之曾祖
      父鄭瑞亨，原訂有耕地三七五租約，約定做農地耕作使用
      。嗣鄭瑞亨於56年8月9日死亡，變更承租人為被告之祖父
      鄭江東，而張德泉於68年死亡，系爭農地由原告等三人繼
      承。至92年間兩造間發生租佃爭議，被告向鈞院以92年度
      訴字第1459號起訴確認就系爭土地上租賃契約存在，經鈞
      院認定被告擅於系爭土地上挖掘漁塭、建造豬舍，核屬未
      自任耕作，判決租賃契約無效，該判決業已確定。基上，
      被告等對於系爭土地已無合法占有使用之權源，經原告函
      請被告返還系爭土地，被告迄未回應，乃依法提起本訴。
  二、查承租人應自任耕作，並不得將耕地全部或一部轉租於他
      人。承租人違反前項規定時，原訂租約無效，得由出租人
      收回自行耕種或另行出租，耕地三七五減租條例第16條第
      1、2項定有明文。又所有人對於無權占有或侵奪其所有物
      者，得請求返還之，對於妨害其所有權者，得請求除去之
      ，有妨害其所有權之虞者，得請求防止之，民法第767條
      定有明文。查系爭土地出租時原係耕地，經被告之祖父未
      經出租人同意挖掘漁塭興建豬舍，已屬違法使用，其租約
      既經判定為無效，原告本於民法第767條、三七五減租條
      例第16條第2項，自得請求除去侵害並返還土地。
  三、查被告曾於92年度訴字第1459號自承係由被告之祖父鄭江
      東挖掘漁塭及興建豬舍，隨後88年鄭江東死亡後至89年12
      月租金皆由被告繳交，且鄭江東死亡後被告等宣稱為其合
      法繼承人，可知系爭農地之違法使用係始於鄭江東，則系
      爭土地上之違法狀態，應由被告繼承，被告亦因而負回復
      原狀及返還之義務，且其返還義務至少一直到91年間還存
      在。
  四、為此聲明：(一)被告應將坐落臺南縣歸仁鄉○○段4217地號
      土地填平並拆除其上之地上物及設施，將土地回復原狀並
      返還原告。(二)訴訟費用由被告負擔。(三)願供擔保請准宣告
      假執行。
貳、被告則抗辯：
  一、查鈞院92年度訴字第1459號判決認定系爭土地之耕地三七
      五租賃契約自62年間鄭江東變更農地原有性質而為漁牧使
      用時起已歸於無效，故認定被告二人對於系爭土地已無租
      賃關係存在。查原告並未從事農業，故未曾占有系爭土地
      ，而與民法第767條之規定不符。因此被告並未阻止原告
      收回系爭土地，可見原告之訴並無訟爭性，依法應予駁回
      。
  二、又原告主張被告應將系爭土地填平並拆除地上物及設施云
      云，惟該地上物及漁塭均非被告所建造，且被告亦非租賃
      契約之相對人，依法無須由被告負回復原狀之責。況系爭
      土地租賃契約既自62年即歸於無效，則當時之出租人張德
      泉應訴請當時之承租人鄭江東將漁塭填平、豬舍拆除，然
      出租人並未為之，可見並無阻礙所有權之事實，因此原告
      訴請回填土地及拆除地上物云云，即無理由。
  三、為此聲明：(一)原告之訴駁回。(二)訴訟費用由原告負擔。(三)
      願供擔保請准免予假執行。
參、兩造不爭執之事實：
  一、坐落臺南縣歸仁鄉○○段4217地號、地目田、使用分區為
      特定農業區、使用地類別為農牧用地、面積1,295平方公
      尺土地（下稱系爭土地），為原告丙○○、甲○○、乙○
      ○共有，應有部分各為三分之一。
  二、系爭土地於42年6月間由訴外人張德泉出租予訴外人即被
      告之曾祖父鄭瑞亨，原訂有耕地三七五租約，約定做農地
      耕作使用。嗣鄭瑞亨於56年8月9日死亡，變更承租人為被
      告之祖父鄭江東，而張德泉於68年死亡，系爭農地由原告
      等三人繼承。至92年間，兩造間發生租佃爭議，被告向本
      院以92年度訴字第1459號起訴確認就系爭土地上租賃契約
      存在，經本院認定被告擅於系爭土地上挖掘漁塭、建造豬
      舍，核屬未自任耕作，判決租賃契約無效，該判決業已確
      定。
  三、系爭土地上有漁塭一座及廢棄磚造豬舍，該漁塭並橫跨系
      爭土地及同段4216、4218地號土地。上開漁塭現皆廢棄且
      無人占有使用。同段4216、4218地號土地均為被告二人所
      共有之土地，應有部份均為二分之一。
肆、得心證之理由：
  一、本件原告主張系爭土地有魚塭及豬舍等地上物，占用系爭
      土地如附圖所示Ｆ部分面積1,142平方公尺；Ｃ部分面積
      409平方公尺之事實，已據原告提出系爭土地登記謄本、
      並經本院囑託臺南縣歸仁地政事務所派員會同勘測屬實，
      分別製有勘驗筆錄及複丈成果圖在卷足稽。
  二、被告前於本院92年度訴字第1459號租佃爭議事件中，起訴
      請求確認被告就系爭土地耕地三七五租賃契約關係存在，
      於該件訴訟程序中主張系爭土地原為原告父張德泉所有，
      42年6月間由訴外人張德泉出租予被告曾祖父即訴外人鄭
      瑞亨，訂有「臺南縣私有耕地租約」（三七五租賃契約）
      。嗣承租人即訴外人鄭瑞亨於56年8月9日死亡，經變更承
      租人為被告祖父即訴外人鄭江東，並由訴外人鄭江東與訴
      外人張德泉續訂租約。後訴外人張德泉亦於68年間死亡，
      系爭土地由原告三人繼承，應有部分各為三分之一，經變
      更出租人為原告三人，並由原告三人與訴外人鄭江東續訂
      租約，租期至91年12月31日止。惟其間訴外人即原告祖父
      鄭江東已於88年3月24日死亡，被告二人為其合法繼承人
     （按原告父親鄭之安已於81年5月29日死亡），而承受系爭
      土地租約。又系爭土地於62年間，即由被告祖父鄭江東將
      耕地挖掘作為漁塭養殖使用，及興建豬舍養豬迄今，且訴
      外人鄭江東及被告均一直繳納租金予原告至89年月止之事
      實，業據被告提出地籍圖謄本、土地登記謄本、除戶謄本
      為證，並有原告所提出臺南縣私有耕地租約副本、系爭農
      地照片四張為憑，且經本院調閱本院92年度訴字第1459號
      案卷核閱無訛。故系爭土地如附圖所示Ｆ部分面積1,142
      平方公尺之魚塭及Ｃ部分面積409平方公尺之豬舍，為被
      告祖父鄭江東所興建，而被告均為鄭江東之繼承人乙節，
      應可認定。按繼承人自繼承開始時，除本法另有規定外，
      承受被繼承人財產上之一切權利、義務。民法第1148條前
      段定有明文，從而被告本於繼承關係，取得系爭魚塭及豬
      舍之處分權能，應可認定。
  三、按所有人對於無權占有或侵奪其所有物者，得請求返還之
      ，對於妨害其所有權者，得請求除去之，民法第767條定
      有明文。以無權占有為原因，請求返還所有物之訴，被告
      對原告就其物有所有權存在之事實無爭執，而僅以非無權
      否認占有為抗辯者，原告於被告無權占有之事實，無舉證
      責任。被告應就其取得占有，係有正當權源之事實證明之
      。如不能證明，則應認原告之請求為有理由。本件被告前
      於本院92年度訴字第1459號租佃爭議事件中，起訴請求確
      認被告就系爭土地耕地三七五租賃契約關係存在事件，業
      經本院駁回確定，業經調閱本院92年度訴字第1459號案卷
      查明屬實，從而，系爭魚塭及豬舍並無合法占用系爭土地
      之權源，被告本於繼承關係就該魚塭及豬舍既為有處分權
      人，被告自不得以該魚塭及豬舍並非被告所興建為由對抗
      所有權人即原告。基此，原告依前揭規定，請求被告應將
      坐落系爭土地如附圖所示編號Ｆ部分面積1,142平方公尺
      之魚塭填平，及編號Ｃ部分面積409平方公尺之豬舍拆除
      ，將系爭土地回復原狀返還原告，為有理由，應予准許。
      另原告陳明願供擔保，請求宣告假執行，核無不合，茲酌
      定相當之擔保金額，予以准許。並依職權宣告被告如於執
      行標的物拍定、變賣或其他財產權之執行程序終結前，為
      原告預供擔保後，得免為假執行。
伍、據上論結：本件原告之訴為有理由，依民事訴訟法第78條、
    第85條第1項前段、第390條第2項、第392條第2項、第3項，
    判決如主文。
中    華    民    國    95    年    4     月    14    日
                  民事第三庭    法  官  黃莉莉
以上正本係照原本作成
如對本判決上訴，須於判決送達後20日內向本院提出上訴狀
中    華    民    國    95    年    4     月    14    日
                                書記官  陳美萍


司法院資訊處製作；財團法人民間司法改革基金會備份。
